臺灣高等法院刑事判決
110年度上訴字第2257號
上  訴  人  臺灣桃園地方檢察署檢察官
被      告  黃祥祐


上列上訴人因洗錢防制法等案件，不服臺灣桃園地方法院110年
度金訴字第8號，中華民國110年4月30日第一審判決（起訴案號
：臺灣桃園地方檢察署109年度偵字第15913號、109年度調偵字
第1620號），提起上訴，本院判決如下：
    主  文
原判決撤銷。
黃祥佑幫助犯洗錢防制法第十四條第一項之洗錢罪，處有期徒刑
參月，併科罰金新臺幣壹萬元，罰金如易服勞役，以新臺幣壹仟
元折算壹日。
　　犯罪事實
一、黃祥祐明知社會上詐騙案件層出不窮，並可預見將自己之金
    融帳戶、提款卡、密碼提供他人使用，可能幫助他人從事詐
    欺犯罪，作為收取及掩飾隱匿詐欺犯罪所得之用，仍基於縱
    有人以其金融帳戶實施詐欺犯罪、掩飾隱匿詐欺犯罪所得，
    亦不違背其本意之幫助詐欺取財及幫助洗錢之不確定故意，
    於民國109年3月19日晚間11時許，在桃園市○○區○○街000號
    之全家便利超商，將其申辦之兆豐國際商業銀行帳號000000
    00000號帳戶（下稱兆豐商銀帳戶）之存摺、提款卡寄送予
    某真實姓名年籍不詳之成年人，並告知提款卡密碼，該姓名
    不詳之人取得上揭存摺、提款卡、密碼後，意圖為自己不法
    之所有，基於詐欺取財之犯意，於附表所示詐騙時間，以附
    表所示詐騙方式詐騙詹韻儒、白乙賢，詹韻儒、白乙賢因而
    陷於錯誤，於附表所示匯款時間，分別將附表所示金額款項
    匯入兆豐商銀帳戶內，旋即遭該姓名不詳之人提領一空，同
    時掩飾隱匿上開詐欺犯罪所得之去向。嗣因詹韻儒、白乙賢
    察覺有異，報警處理，始查悉上情。二、案經白乙賢訴由桃
    園市政府警察局桃園分局移送臺灣桃園地方檢察署（下稱桃
    園地檢署）檢察官偵查起訴。
    理  由
壹、程序部分
一、被告以外之人於審判外之言詞或書面陳述，除法律有規定者
    外，不得作為證據，刑事訴訟法第159條第1項定有明文。又
    被告以外之人於審判外之陳述，雖不符刑事訴訟法第159條
    之1至第159條之4之規定，而經當事人於審判程序同意作為
    證據，法院審酌該言詞陳述或書面陳述作成時之情況，認為
    適當者，亦得為證據；當事人、代理人或辯護人於法院調查
    證據時，知有同法第159條第1項不得為證據之情形，而未於
    言詞辯論終結前聲明異議者，視為有前項之同意，刑事訴訟
    法第159條之5亦有明文。查本件檢察官、被告黃祥祐（下稱
    被告）於言詞辯論終結前，均未就本院所認定犯罪事實而經
    調查採用之證據之證據能力予以爭執（見本院卷第119頁至
    第120頁、第159頁至第160頁），本院復審酌各該證據作成
    時之情況，尚無違法及證明力明顯過低之瑕疵，認以之作為
    證據應屬適當，揆諸上開規定，本件經調查之證據，均有證
    據能力。
二、至於本院所引之非供述證據部分，並無證據證明係公務員違
    法取得，亦無依法應排除其證據能力之情形，應有證據能力
    。
貳、實體部分
一、認定事實所憑之證據及理由　　
  ㈠訊據被告於本院準備程序中及審理時均坦認有本件幫助詐欺
    及幫助洗錢之犯行（見本院卷第121頁至第122頁、第162頁
    ），並經證人即被害人詹韻儒、證人即告訴人白乙賢及證人
    蔡典融分別於於警詢及偵訊中證述明確（見桃園地檢署109
    年度偵字第12393號偵查卷【下稱偵字第12393號偵查卷】第
    11頁至第12頁、第51頁至第53頁、桃園地檢署109年度偵字
    第15913號偵查卷【下稱偵字第15913號偵查卷】第9頁至第1
    4頁），且有被告兆豐商銀帳號00000000000號帳戶個資檢視
    表、兆豐國際商業銀行股份有限公司109年8月28日兆銀總集
    中字第1090046843號函暨所附客戶往來交易明細表、客戶基
    本資料表、臺北市政府警察局內湖分局港墘派出所受理各類
    案件紀錄表、受理詐騙帳戶通報警示簡便格式表、內政部警
    政署反詐騙諮詢專線紀錄表、金融機構聯防機制通報單、自
    動櫃員機交易明細表、旋轉拍賣賣家個人資料、被害人詹韻
    儒與賣家對話內容之擷圖照片、臺中市政府警察局清水分局
    沙鹿分駐所受理詐騙帳戶通報警示簡便格式表、告訴人白乙
    賢與賣家以通訊軟體Line對話擷圖照片、玉山銀行個金集中
    部109年5月18日玉山個（集中）字第1090053589 號函暨所
    附相關資料（見偵字第15913號偵查卷第23頁至第25頁、第3
    1頁至第49頁、第79頁至第82頁、偵字第12393號偵查卷第21
    頁至第27頁、第31頁、第57頁至第59頁），足認被告上開任
    意性之自白與事實相符，堪以採信。
　㈡被告主觀上可預見如將金融機構帳戶資料提供該不詳姓名之
    人使用，可能作為犯罪分子供作財產犯罪用途，對他人實施
    詐欺取財、收取所得款項，並於取得贓款及掩飾犯行不易遭
    人追查之工具，仍不予防免，持續遵照指示提供前開存摺、
    提款卡、提款卡密碼，具有幫助詐欺取財、幫助掩飾、隱匿
    特定犯罪所得而洗錢之不確定故意：
　⒈按刑法之故意，可分為直接故意與不確定故意，所謂不確定
    故意即指行為人對於構成犯罪之事實，預見其發生而其發生
    並不違反其本意，刑法第13條第2項定有明文。是被告若對
    於他人可能以其所交付之金融帳戶，進行詐欺取財及洗錢之
    犯罪行為，已預見其發生而其發生並不違反其本意，自仍應
    負相關之罪責。至於行為人何以為該行為，則屬行為人之動
    機，與故意之成立與否無關。因此，如行為人對於他人極可
    能將其所交付之金融帳戶之存摺、提款卡及密碼等資料，供
    作詐欺取財及洗錢等犯罪行為之工具使用一事，已有所預見
    ，但仍抱持在所不惜或聽任該結果發生之心態，而將帳戶資
    料交付他人，無論其交付之動機為何，均不妨礙其成立幫助
    詐欺取財及幫助洗錢之不確定故意。
　⒉洗錢防制法之立法目的，在於防範及制止因犯該法第3條所列
    之特定犯罪而取得或變得之財物或財產上利益及其之孳息，
    藉由包含處置、分層化及整合等各階段之洗錢行為，使其形
    式上轉換成為合法來源，以掩飾或切斷特定犯罪所得與犯罪
    之關聯性，而藉以逃避追訴、處罰。參諸洗錢防制法第3條
    、第4條第2項立法說明等旨，特定犯罪僅係洗錢行為之「不
    法原因聯結」，即特定犯罪之「存在」及「利得」，僅係一
    般洗錢罪得以遂行之情狀，而非該罪之構成要件行為。特定
    犯罪之既遂與否和洗錢行為之實行間，不具有時間先後之必
    然性，只要行為人實行洗錢行為，在後續因果歷程中可以實
    現掩飾、隱匿特定犯罪所得之效果，即得以成立一般洗錢罪
    ，並不以「特定犯罪已發生」或「特定犯罪所得已產生」為
    必要。再洗錢防制法第2條修正之立法說明第4點，已敘明有
    關是否成立該條第3款洗錢行為之判斷重點「在於主觀上是
    否明知或可得而知所收受、持有」，即不以「明知」為限。
    幫助犯之故意，行為人只要概略認識該特定犯罪之不法內涵
    即可，無庸過於瞭解正犯行為之細節或具體內容。金融帳戶
    乃個人理財工具，依我國現狀，申設金融帳戶並無任何特殊
    限制，且可於不同之金融機構申請多數帳戶使用，是依一般
    人之社會通念，若見他人不以自己名義申請帳戶，反而收購
    或借用別人之金融帳戶以供使用，並要求提供提款卡及告知
    密碼，則提供金融帳戶者主觀上如認識該帳戶可能作為對方
    收受、提領特定犯罪所得使用，對方提領後會產生遮斷金流
    以逃避國家追訴、處罰之效果，仍基於幫助之犯意，而提供
    該帳戶之提款卡及密碼，以利洗錢實行，仍可成立一般洗錢
    罪之幫助犯（最高法院刑事大法庭108年度台上大字第3101
    號裁定意旨參照）。
　⒊又金融帳戶為個人之理財工具，一般民眾皆可以存入最低開
    戶金額之方式，自由申請開設金融帳戶，並無任何特殊限制
    ，因此一般人申請存款帳戶極為容易而便利，且得同時在不
    同金融機構申請多數存款帳戶使用，並無使用他人帳戶之必
    要，此為一般日常生活所熟知之常識，是以除非充作犯罪使
    用，並藉此躲避警方追緝，一般正常使用之存款帳戶，並無
    向他人借用帳戶存摺及金融卡之必要。參以坊間報章雜誌及
    新聞媒體，對於以簡訊通知中獎、假應徵真詐財、假借款真
    詐財或其他類似之不法犯罪集團，經常利用大量收購之他人
    存款帳戶，以供被害人匯款而遂行其等詐欺取財犯行之案件
    ，亦多所報導及再三披露，故避免此等專屬性甚高之物品被
    不明人士利用為與財產有關之犯罪工具，為一般常識，倘若
    有藉端向他人蒐集帳戶者，依通常社會經驗，當就其是否為
    合法用途存疑，而一般人依通常生活認知皆可知悉應妥慎保
    管自身金融資料，以免帳戶遭他人作為從事不法犯行之工具
    之認識。再者，縱然特殊情況偶須交付帳戶資料予他人使用
    ，通常僅有提供帳號以便利他人匯款，除非在彼此間有相當
    信賴關係，深入瞭解他人用途暨其合理性，且得以控制使用
    目的時，始有可能連同密碼一併交付；若非如此，則往往係
    因帳戶內幾無存款，基於自己權益不受侵害，並無損失，即
    使不相識之他人持以使用，亦無損自身權益之僥倖心態，且
    為追求與自身條件已不相當之自利目的，始有放任自身帳戶
    供陌生人使用，毫不加以管控之客觀行為，此亦足見行為人
    縱然依一般社會生活經驗預見帳戶之提供有遭犯罪集團利用
    作為詐欺取財轉帳匯款及掩飾、隱匿特定犯罪所得而洗錢等
    淪為犯罪工具之可能，主觀上卻仍基於縱生此結果亦不違背
    其本意之幫助他人詐欺取財及洗錢之不確定故意而為之。
　⒋另依現今金融機構信用貸款實務，係依申請貸款人之個人之
    工作狀況、收入金額及相關之財力證明資料（如工作證明、
    往來薪轉存摺餘額影本、扣繳憑單等），經金融機構評估申
    請人之債信後，以決定是否放款以及放款額度，且過程中自
    無要求申貸人提供帳戶存摺、提款卡及密碼之必要，且倘若
    貸款人債信不良，並已達金融機構無法承擔風險之程度時，
    任何人均無法貸得款項，委託他人代辦時亦然；是依一般人
    之社會生活經驗，借貸者若見他人不以其還款能力之相關資
    料作為判斷貸款與否之認定，亦不要求提供抵押或擔保品，
    反而要求借貸者交付與貸款無關之金融帳戶資料及密碼，衡
    情借貸者對於該等銀行帳戶資料可能供他人作為財產犯罪之
    不法目的使用，當有合理之預期。
　⒌參諸兆豐國際商業銀行股份有限公司109年8月28日兆銀總集
    中字第1090046843號函暨所附客戶往來交易明細表（見偵字
    第15913號偵查卷第81頁）可知，被告兆豐商銀帳戶在109年
    3月24日有12萬元存入後，旋即有6筆各2萬之提領紀錄，加
    計提領手續費，總計數額為12萬30元，提領後帳戶餘額為56
    元，依此回推被告兆豐商銀帳戶於109年3月19日寄出與詐欺
    集團成員時之餘額為86元，衡諸常情，被告主觀上當係認為
    帳戶內僅有些微餘額，自身可謂毫無損失，取得帳戶之人是
    否確實將帳戶用於其向被告所告知之用途，抑或用於不法，
    並非其在意之點，縱遭他人利用作為犯罪工具，自身亦不致
    遭受財產損失，始會將該帳戶之存摺、提款卡均寄送給他人
    ，並告知提款卡密碼，使該帳戶究遭他人如何利用，完全逸
    脫被告之掌控，被告主觀上具有幫助他人詐欺取財、幫助洗
    錢之不確定故意甚明。
  ㈢綜上，本件事證明確，被告犯行已堪認定，應依法論科。
 二、論罪科刑：
　㈠按刑法上之幫助犯，係對於犯罪與正犯有共同之認識，而以
    幫助之意思，對於正犯資以助力，而未參與實施犯罪之行為
    者而言；是以，如未參與實施犯罪構成要件之行為，且係出
    於幫助之意思提供助力，即屬幫助犯，而非共同正犯。本件
    被告基於幫助之犯意，提供自己金融帳戶提款卡及密碼予他
    人使用，而取得帳戶提款卡及密碼之人或其轉受者利用被告
    之幫助，使被害人或告訴人等因受詐而陷於錯誤，匯款存入
    被告所提供之金融帳戶後，復遭提領殆盡，併生金流之斷點
    ，無從追索查緝。被告所為僅為他人之詐欺取財及洗錢犯行
    提供助力，尚無證據足以證明被告係以自己實施詐欺及洗錢
    犯罪之意思，或與他人為詐欺及洗錢犯罪之犯意聯絡，或有
    直接參與詐欺及洗錢犯罪構成要件之行為分擔，應認被告係
    詐欺及洗錢罪之幫助犯，而非共同正犯。
　㈡核被告所為，係應成立刑法第30條第1項前段、第339條第1項
    之幫助詐欺取財罪，及刑法第30條第1項前段、洗錢防制法
    第14條第1項之幫助洗錢罪。又本案依現有卷證無從認定被
    告所幫助之詐欺成員人數已達3人以上，依「罪證有疑，罪
    疑唯輕」之原則，尚難認本案有刑法第30條第1項前段、第3
    39條之4第1項之幫助加重詐欺取財罪之情形，附此敘明。
　㈢又被告以一次交付前開金融帳戶存摺、提款卡及告知密碼之
    幫助行為，使被害人詹韻儒、告訴人白乙賢等人受詐騙匯款
    ，並遮斷金流，侵害數個被害人之財產法益，係一行為觸犯
    幫助詐欺取財罪及幫助一般洗錢罪，為想像競合犯，應依刑
    法第55條前段規定，從一重論以幫助一般洗錢罪處斷。
　㈣刑之減輕事由：
  ⒈被告基於幫助之犯意而為非屬詐欺取財及洗錢犯行之構成要
    件行為，為幫助犯，所犯情節較正犯輕微，爰依刑法第30條
    第2項之規定，按正犯之刑減輕之。
　⒉按犯洗錢防制法第14條、15條之罪，在偵查或審判中自白者
    ，減輕其刑，洗錢防制法第16條第2項定有明文。查被告於
    本院審理時業已坦認犯行（見本院卷第121頁至第122頁、第
    162頁），符合洗錢防制法第16條第2項之減刑要件，爰依上
    開規定遞減輕其刑。
三、撤銷原判決之理由：
　㈠原審以被告犯幫助詐欺取財罪，事證明確，予以論科，固非
    無見。檢察官上訴意旨以原審判決就被告違反洗錢防制法部
    分，不另為無罪諭知，尚難甘服等語。查本件被告所為幫助
    詐欺取財、幫助洗錢犯行，業經本院認定如前，原審判決誤
    認檢察官起訴意旨所指被告所為係洗錢罪之正犯，而為不另
    無罪之諭知，並認為被告所為亦不構成幫助洗錢罪，均有未
    合，是檢察官上訴即屬有據。又被告於本院審理時業已坦認
    幫助詐欺取財、幫助洗錢犯行（見本院卷第121頁至第122頁
    、第162頁），符合洗錢防制法第16條第2項之減刑要件，原
    審未及審酌，自應由本院予以撤銷改判。
  ㈡爰以行為人之責任為基礎，審酌被告僅因經濟困窘，即恣意
    提供其前開金融帳戶存摺、提款卡、密碼，供該不詳姓名之
    人向告訴人、被害人詐欺取財及洗錢之工具，徒增被害人追
    償、救濟困難，並造成金流斷點，使執法人員難以追查，助
    長詐欺犯罪之風氣，危害社會治安與金融秩序，應嚴予非難
    ，衡諸被告素行，有本院被告前案紀錄表在卷可佐（見本院
    卷第31頁至第33頁），犯後於偵查及原審審理中雖就提供金
    融帳戶之緣由，一再更異情詞，然於本院準備程序及審理時
    已知坦認犯行之態度，併考量其犯罪之動機及目的，與其自
    陳為國中畢業之智識程度、未婚之家庭經濟與生活狀況等一
    切情狀（見本院卷第163頁），量處有期徒刑3月，併科罰金
    新臺幣1萬元，並就罰金部分諭知易服勞役之折算標準，以
    示懲儆。　
四、關於沒收部分：　
　㈠按犯罪所得，屬於犯罪行為人者，沒收之；於全部或一部不
    能沒收或不宜執行沒收時，追徵其價額，刑法第38條之1第 
    1項前段、第3項分別定有明文。
  ㈡本件被告為一般洗錢罪之幫助犯，無其他證據證明被告確已
    因幫助洗錢之行為實際獲得報酬而有犯罪所得，且本件卷內
    尚無證據可認被告有因提供帳戶而獲有報酬之情，故無從就
    犯罪所得宣告沒收。
　㈢至洗錢防制法第18條第1項雖規定「犯第14條之罪，其所移轉
    、變更、掩飾、隱匿、收受、取得、持有、使用之財物或財
    產上利益，沒收之；犯第15條之罪，其所收受、持有、使用
    之財物或財產上利益，亦同。」，惟本件被告非實際上提款
    之人，無掩飾隱匿詐欺贓款之犯行，非洗錢防制法第14條第
    1項之正犯，自無上開條文適用，併此敘明。　　　
據上論斷，應依刑事訴訟法第369條第1項前段、第364條、第299
條第1項前段，洗錢防制法第14條第1項、第16條第2項，刑法第1
1條、第30條、第339條第1項、第55條、第42條第3項，刑法施行
法第1條之1第1項，判決如主文。　　
本案經檢察官王碩志、孫偉彤提起公訴，檢察官楊尉汶提起上訴
，檢察官陳玉華到庭執行職務。
中　　華　　民　　國　　110 　年　　11　　月　　30　　日
                  刑事第三庭  審判長法　官  張惠立 
                                    法　官  廖怡貞 
                                    法　官  鄭昱仁 
以上正本證明與原本無異。
如不服本判決，應於收受送達後20日內向本院提出上訴書狀，其
未敘述上訴之理由者並得於提起上訴後20日內向本院補提理由書
（均須按他造當事人之人數附繕本）「切勿逕送上級法院」。
                                    書記官  劉靜慧
中　　華　　民　　國　　110 　年　　11　　月　　30　　日
附錄：本案論罪科刑法條全文
洗錢防制法第2條
本法所稱洗錢，指下列行為：
一、意圖掩飾或隱匿特定犯罪所得來源，或使他人逃避刑事追訴
    ，而移轉或變更特定犯罪所得。
二、掩飾或隱匿特定犯罪所得之本質、來源、去向、所在、所有
    權、處分權或其他權益者。
三、收受、持有或使用他人之特定犯罪所得。
洗錢防制法第14條
有第二條各款所列洗錢行為者，處7年以下有期徒刑，併科新臺
幣5百萬元以下罰金。
前項之未遂犯罰之。
前二項情形，不得科以超過其特定犯罪所定最重本刑之刑。
中華民國刑法第339條（普通詐欺罪）
意圖為自己或第三人不法之所有，以詐術使人將本人或第三人之
物交付者，處5年以下有期徒刑、拘役或科或併科50萬元以下罰
金。
以前項方法得財產上不法之利益或使第三人得之者，亦同。
前二項之未遂犯罰之。
中華民國刑法第30條
幫助他人實行犯罪行為者，為幫助犯。雖他人不知幫助之情者，
亦同。
幫助犯之處罰，得按正犯之刑減輕之。 
　　 
附表：
編號 詐騙時間 詐騙方式 被害人 匯款時間 款項（新臺幣）  1 109年3月25日下午4時23分許 詐欺集團成員在旋轉拍賣網站刊登欲販售chanel藍色荔枝牛皮中號皮包之虛假訊息 詹韻儒 (未提告訴） 109年3月25日下午4 時23分 2萬7,000元  2 109年3月25日下午1時28分前某時 詐欺集團成員在旋轉拍賣app刊登欲販售全新蘋果iphone11手機之虛假訊息 白乙賢 109年3月25日下午1 時28分 2萬2,000元